【裁判字號】    89,上,837
【裁判日期】    900925
【裁判案由】    侵權行為損害賠償
【裁判全文】
臺灣高等法院民事判決  八十九年度上字第八三七號
      上  訴  人    乙○○
                    歐水蓮
                    丁○○
                    甲○○○
      兼訴訟代理人  戊○○
      被 上 訴  人  丙○○
右當事人間請求侵權行為損害賠償事件，上訴人對於中華民國八十八年六月十五日臺
灣臺北地方法院八十七年度重附民字第一四一號第一審判決提起上訴，經本院刑事庭
移送，本院判決如左：
    主      文
上訴駁回。
第二審訴訟費用由上訴人負擔。
    事實與理由
壹、程序方面：
    本件上訴人等於原審提起附帶民事訴訟，請求被上訴人應給付上訴人戊○○新台
幣（下同）一百零二萬元、歐水蓮六十八萬元、丁○○七十四萬元、甲○○○四十六
萬元、乙○○二十四萬元，及均自起訴狀繕本送達之日起至清償日止，按年息百分之
五計算之利息。嗣於提起上訴後，於本院審理中，減縮聲明，戊○○請求給付十八萬
二千元、歐水蓮請求給付五十五萬八千九百元、丁○○請求給付六十萬六千五百元、
甲○○○請求給付三十七萬六千九百元、乙○○請求給付十九萬四千九百元，及均自
起訴狀繕本送達之日起至清償日止，按年息百分之五計算之利息，依民事訴訟法第四
百四十六條第一項但書及第二百五十五條第一項第三款之規定，應予准許。
貳、實體方面：
一、上訴人等起訴主張：被上訴人與其前妻施秀妲共同處理互助會之開標、收取會款
    等事務，而以施秀妲名義出任互助會會首，分別於民國（下同）八十三年十月二
    十五日邀集二萬元互助會（下稱第一互助會），八十四年十二月一日起會三萬元
    互助會（下稱第二互助會），八十五年三月一日起會二萬元互助會（下稱第三互
    助會），八十五年六月二日起會三萬元互助會（下稱第四互助會），八十五年九
    月十五日起會一萬元互助會（下稱第五互助會），嗣被上訴人基於概括犯意，連
    續偽造會員標單謊稱得標而向活會會員收取會款，或利用參加合會再倒會等犯罪
    手法謀取不法利益，上開被上訴人有計劃性倒會，造成上訴人等損害，爰依民法
    第一百七十九條、第一百八十五條之規定，請求被上訴人給付上訴人戊○○一百
    零二萬元、歐水蓮六十八萬元、丁○○七十四萬元、甲○○○四十六萬元、乙○
    ○二十四萬元，及均自起訴狀繕本送達之日起至清償日止，按年息百分之五計算
    之利息。
二、被上訴人於原審未為任何聲明或陳述，亦未提出任何書狀。於本院審理中，則否
    認伊有與施秀妲共同詐欺上訴人等會款之事。
三、原審判決以上訴人等非被上訴人所犯詐欺罪而受損害之人，而駁回上訴人等之訴
    及假執行之聲請。上訴人等於被上訴人所犯詐欺罪上訴本院刑事庭審理中，再提
    附帶民事，經本院刑事庭以八十八年度附民上字第九四號裁定移送前來。上訴人
    等上訴聲明為：(一)原判決廢棄。(二)被上訴人應給付上訴人毆水林十八萬二千元、
    歐水蓮五十五萬八千九百元、丁○○六十萬六千五百元、甲○○○三十七萬六千
    九百、乙○○十九萬四千九百元，及均自起訴狀繕本送達之日起至清償日止，按
    年息百分之五計算之利息。(三)願供擔保請准宣告假執行。被上訴人答辯聲明為：
    (一)上訴駁回。(二)如受不利判決，請准供擔保免為假執行。
四、查本件被上訴人被訴共同偽造文書等案件，檢察官起訴事實如下（見本院卷(二)第
    九十六頁）：
  (一)被上訴人與其前妻施秀妲自八十三年十月二十五日起，共同召集五個互助會，分
    別係：1.第一互助會：八十三年十月二十五日起會，每會二萬元，期間自八十三
    年十月二十五日起至八十六年三月二十五日止，每月二十五日開標，每逢六月、
    十二月十五日加標一會，會員連同會首共三十六人。2.第二互助會：八十四年十
    二月一日起會，每會三萬元，期間自八十四年十二月一日起至八十六年十二月一
    日止，每月一日開標，每逢六月、十二月十五日加標一會，會員連同會首共三十
    人。3.第三互助會：八十五年三月一日起會，每會二萬元，期間自八十五年三月
    一日起至八十七年四月一日止，每月一日開標，每逢六月、十二月十五日加標一
    會，會員連同會首共三十一人。4.第一互助會：八十五年六月二日起會，每會三
    萬元，期間自八十五年六月二日起至八十七年三月二日止，每月二日開標，每逢
    六月、十二月十六日加標一會，會員連同會首共二十七人。5.第五互助會：八十
    五年九月十五日起會，每會一萬元，期間自八十五年九月十五日起至八十七年四
    月十五日止，每月十五日開標。
  (二)詎被上訴人與施秀妲於八十五年六月十五日偽造第四互助會由陳春皮以六千元得
    標，收取活會會員二十五人，每人二萬四千元；惟起訴書未載受害人及受害金額
    。又於八十三年十月二十五日至八十五年十月二十五日間，冒不詳姓名者偽造標
    單，冒標第一互助會一會，起訴書未載收取活會會員何人、多少會錢。嗣將原定
    於八十五年十一月二十五日開標之第一互助會會期延期，與第二、三、四互助會
    同於八十五年十二月二日舉行，由施秀妲主持，林宏開開標單，開標結果，第一
    互助會由徐輝雄以一萬三千元得標；被上訴人等向未到場參與開標者詐稱徐輝雄
    以二千五百元得標，向歐水蓮、甲○○○以外之七名活會會員收取會款一萬七千
    五百元，共十二萬二千五百元；向二十九名死會會員詐取每人二萬元，共五十八
    萬元。另第二互助會由不詳者以五千元得標。第三互助會由歐水蓮以六千七百元
    得標；被上訴人等詐稱歐水蓮以三千六百元得標，向歐水蓮、甲○○○以外未到
    場活會會員收取會款五十萬一千六百元，死會會款十八萬元。又第四互助會由王
    桂美以一萬三千六百元得標；但詐稱王桂美以五千元得標，向未到場活會會員收
    取會款五十萬元、死會會款十五萬元。
  (三)起訴書未載上訴人戊○○、歐水蓮、甲○○○、丁○○、乙○○等如何被詐欺，
    及受害金額多少。
  (四)末查，上訴人等於偵查中歷次偵訊（見台北地方法院檢察署八十六年度偵字第七
    五三八號卷第三七至四二頁、第五八至六十頁、同檢察署八十六年度偵緝字第八
    一四號卷第十九至二六頁、第三二至三五頁），亦未指訴被上訴人如何對其等施
    詐，歐水蓮、乙○○且自承開標時伊等有到場，施秀妲尚未向伊收取會款（見同
    上偵查卷第五九頁、第三九頁）。
五、原法院八十七年度訴字第一八五五號判決認定被上訴人犯罪事實如下（見本院卷
    (二)第九九頁）：
  (一)被上訴人與施秀妲共同召集互助會，於八十五年十二月二日同時舉行第一、第三
    及第四互助會之開標，開標結果，第一互助會由徐輝雄以一萬三千元得標；被上
    訴人等向未到場參與開標之活會會員詐稱徐輝雄以二千五百元得標，向歐水蓮、
    甲○○○以外之十名活會會員收取會款一萬七千五百元。第三互助會由歐水蓮以
    五千七百元得標；被上訴人等詐稱歐水蓮以三千六百元得標，向歐水蓮、甲○○
    ○以外未到場十一位活會會員收取會款十八萬四百元。又第四互助會由王桂美以
    一萬三千六百元得標；但詐稱王桂美以五千二百元得標，向未到場六位活會會員
    收取會款十四萬八千八百元。
  (二)已得標會員依據其等與會首間之契約，無論何人得標，均有按期繳交死會會款之
    義務，故會首冒他會員名義及以較低標息詐欺所得款項，應僅限於未得標會員所
    繳交之活會會款。
  (三)原判決所敘被上訴人施詐犯行之被害活會會員附表（見本院卷(二)第一○三頁）並
    無上訴人等受害之記載。
  (四)另檢察官起訴之偽以陳春皮名義冒標第四互助會及於八十三年十月二十五日至八
    十五年十月二十五日間冒不詳姓名者偽造標單等犯行則乏證據足以證明，惟因與
    前揭認定有罪部分有裁判上一罪之關係，而不另為無罪之諭知。
  (五)末查，上訴人等於原法院刑事庭調查中歷次筆錄（見台北地方法院八十七年訴字
    第一八五五號卷第四○至四二頁、第七七至七九頁、第八八至八九頁），均未指
    訴被上訴人如何對其等施詐，歐水蓮且自承伊於八十五年五月二十五日即已標走
    會款，成為死會（見同上法院卷第八七頁背面），而戊○○及歐水蓮於該院審理
    中所提陳報狀所載被害活會會員亦均未包括上訴人等在內，有該陳報狀附卷可稽
    （見同上法院卷第九十至九二頁）。
六、本院八十八年度上訴字第二六五八號判決認定被上訴人犯罪事實（見本院卷(一)第
    五至二十頁）與原法院八十七年度訴字第一八五五號判決相同，僅於事實欄第三
    頁第三行加註「其他活會會員戊○○、歐水蓮、丁○○、甲○○○、乙○○等人
    活會會員亦不知其等夫婦即將倒會，而陷於錯誤，扣除實際所得標金額後，交付
    會款予施秀妲」，惟判決附表受害之活會會員名單則無上該上訴人等受害之記載
    ，且觀上該判決書內容，對於上訴人等如何被被上訴人詐取會款，被詐取多少金
    額均付闕如。另上訴人等於前開刑事案本院調查中之歷次筆錄（見本院八十八年
    度上字第二六五八號卷第二八至三五頁、第五八至第七一頁、第九六至第一○三
    頁、第二二二至二二六頁、第二五七至二六五頁），均無被上訴人如何詐取其等
    會款之陳述，而歐水蓮且自承八十三年十月二十五日之會即第一互助會伊已標走
    （見該卷第六四頁背面）。
七、上訴人等於本院審理中所陳述被上訴人與施秀妲共同詐騙其等會款之事實，則羅
    陳第三、四會及第五次會有冒標情事，其中第五次會並未據檢察官起訴及刑事庭
    判決，已如前述；而所指第三及第四次會詐騙之事實，均指八十五年十二月二日
    開標前之行為，有上訴人等九十年七月十九日所提民事準備書續狀第二頁至第五
    頁所載可證（見本院卷(二)第三七頁至四十頁），核與刑事庭判決認定之被上訴人
    與施秀妲係於八十五年十二月二日開標後，向未到場活會會員以高得標金額，冒
    稱低得標金額，而詐取會款之事實不符，此外，上訴人等亦未能舉證證明被上訴
    人如何詐欺其等會款，上訴人等主張依侵權行為之法律關係，請求被上訴人給付
    會款及本息，要屬無據。另上訴人主張依不當得利之法律關係，請求被上訴人給
    付其等已付之會款，則因上訴人等繳納活會會款，乃基於其等與被上訴人、施秀
    妲間之合會契約關係，非無法律上之原因，核與民法第一百七十九條「無法律上
    之原因而受利益，致他人受損害者，應返還其利益」之要件不符，從而，上訴人
    等此項主張亦屬無據。
八、綜上所述，上訴人等主張被上訴人涉嫌詐取其等會款，依民法第一百七十九條不
    當得利及第一百八十五條侵權行為之法律關係，請求被上訴人給付已付會款，為
    無理由，被上訴人辯稱伊未與施秀妲共同詐欺上訴人等會款，非無理由。從而，
    原判決駁回上訴人等之訴及假執行之聲請，雖理由不同，但結論並無二致。上訴
    人等上訴意旨，指摘原判決不當，求予廢棄改判，為無理由，應予駁回。其等假
    執行之聲請亦失附麗，應併駁回。
九、兩造法律關係及事實已臻明確，本院經審酌兩造其餘攻擊、防禦方法及所提各項
    證據，均與前開論斷結果無礙，爰不再一一論述，附此敘明。
據上論結，本件上訴為無理由，依民事訴訟法第四百四十九條第二項、第七十八條，
判決如主文。
中    華     民    國     九     十    年    九    月    二 十 五       日
                              民事第十六庭
                                  審判長法  官  阮  富  枝
                                        法  官  王  聖  惠
                                        法  官  闕  銘  富
右正本係照原本作成。
上訴人共同上訴利益合併計算逾新台幣一百萬元者，如不服本判決，應於收受送達後
二十日內向本院提出上訴書狀，其未表明上訴理由者，應於提出上訴後二十日內向本
院補提理由書狀（均須按他造當事人之人數附繕本）上訴時應提出委任律師或具有律
師資格之人之委任狀；委任有律師資格者，另應附具律師及格證書及釋明委任人與受
任人有民事訴訟法第四百六十六條之一第一項但書或第二項（詳附註）所定關係之釋
明文書影本。
中    華     民    國     九     十    年    九    月    二 十 七       日
                                        書記官  陶  美  玲
附註：
民事訴訟法第四百六十六條之一（第一項、第二項）：
對於第二審判決上訴，上訴人應委任律師為訴訟代理人。但上訴人或其法定代理人具
有律師資格者，不在此限。
上訴人之配偶、三親等內之血親、二親等內之姻親，或上訴人為法人、中央或地方機
關時，其所屬專任人員具有律師資格並經法院認為適當者，亦得為第三審訴訟代理人
。


司法院資訊處製作；財團法人民間司法改革基金會備份。
